臺灣宜蘭地方法院刑事判決　　　　　　　 99年度易字第607號
公　訴　人　臺灣宜蘭地方法院檢察署檢察官
被　　　告　李美昭
上列被告因背信案件，經檢察官提起公訴（99年度調偵字第27號
），本院判決如下：
    主  文
李美昭犯背信罪，處有期徒刑陸月，如易科罰金，以新臺幣壹仟
元折算壹日。又犯背信罪，處有期徒刑陸月，如易科罰金，以新
臺幣壹仟元折算壹日。應執行有期徒刑拾月，如易科罰金，以新
臺幣壹仟元折算壹日。
    事  實
一、李美昭與謝天得係同居之男女朋友。緣宜蘭縣頭城鎮○○段
    福德坑小段65地號、宜蘭縣頭城鎮○○段9地號（原地號為
    港澳段港口小段136地號）、宜蘭縣頭城鎮○○段港口小段1
    36-1地號、宜蘭縣頭城鎮○○段港口小段138地號等四筆國
    有林地之實際承租權人係謝天得，惟因謝天得長年旅居日本
    ，戶籍又不在宜蘭縣內，且無暇管理在台承租之國有林地，
    乃委請同居人李美昭代為管理上開土地，並指示將宜蘭縣頭
    城鎮○○段福德坑小段65地號國有林地之承租人借名登記在
    李美昭之弟媳李培瑛名下；將宜蘭縣頭城鎮○○段9地號、
    宜蘭縣頭城鎮○○段港口小段136-1地號、宜蘭縣頭城鎮○
    ○段港口小段138地號等國有林地之承租人借名登記在李美
    昭之弟弟李建興名下，李美昭與謝天得並約定上開國有林地
    之承租權如再有承租名義人變更登記之需要，必須由謝天得
    全權處理，李美昭不得擅自將承租權轉讓予他人，李美昭、
    李建興並書立切結書表明上開約定之意旨。詎李美昭明知其
    僅係受委託管理上開國有林地，並無出售或轉讓承租權之權
    利，且其應為謝天得本人之利益而為相關之管理行為，不得
    擅自將承租權出售或轉讓予他人，然李美昭竟分別為下列之
    犯行：
（一）李美昭意圖為自己不法之利益，竟基於違背其任務之背信
      犯意，於未經謝天得之同意下，即於民國97年1月7日（起
      訴書誤為95年11月15日），擅自將宜蘭縣頭城鎮○○段福
      德坑小段65地號國有林地之承租權，以新臺幣七十萬元之
      價格，出售轉讓予李阿溪，並登記於李阿溪所指定之其子
      李清雲名下，而違背謝天得委請其管理上開國有林地之任
      務，所得款項均供己花用，以致損及謝天得之財產利益。
（二）李美昭意圖為自己不法之利益，竟基於違背其任務之背信
      犯意，於未經謝天得之同意下，即於97年3月17日，擅自
      將宜蘭縣頭城鎮○○段9地號、宜蘭縣頭城鎮○○段港口
      小段136-1地號、宜蘭縣頭城鎮○○段港口小段138地號三
      筆國有林地之承租權轉讓過戶登記予陳美均，藉以抵償其
      個人積欠陳美均之債務新臺幣三十五萬元，而違背謝天得
      委請其管理上開國有林地之任務，以致損及謝天得之財產
      利益。
二、案經謝天得訴請臺灣宜蘭地方法院檢察署檢察官偵查起訴。
    理  由
一、按被告以外之人於審判外之言詞或書面陳述，除法律有規定
    者外，不得作為證據；被告以外之人於審判外之陳述，雖不
    符前四條之規定，而經當事人於審判程序同意作為證據，法
    院審酌該言詞陳述或書面陳述作成時之情況，認為適當者，
    亦得為證據；當事人、代理人或辯護人於法院調查證據時，
    知有第159條第1項不得為證據之情形，而未於言詞辯論終結
    前聲明異議者，視為有前項之同意，刑事訴訟法第159條第1
    項、第159條之5第1項、第2項分別定有明文。本件情形，證
    人李培瑛、陳美均於檢察事務官詢問時之陳述，雖均係被告
    以外之人於審判外之陳述，但檢察官及被告於言詞辯論終結
    前均未提出異議，視為檢察官、被告就上開證人之陳述，已
    同意採為本案證據，且本院審酌該等證據資料作成時之狀況
    ，均無不宜作為證據情事，依刑事訴訟法第159條之5第2項
    規定，自有證據能力。又被告、檢察官於本院審理時對於下
    列所述之其他證據資料，均不爭執其證據能力，本院審酌該
    等證據資料作成時之狀況，亦無不宜作為證據情事，依刑事
    訴訟法第159條之5第2項規定，自均得作為證據。
二、訊據被告李美昭矢口否認有何背信之犯行，辯稱「宜蘭縣頭
    城鎮○○段福德坑小段65地號、宜蘭縣頭城鎮○○段9地號
    、宜蘭縣頭城鎮○○段港口小段136-1地號、宜蘭縣頭城鎮
    ○○段港口小段138地號等四筆國有林地之承租權均是我的
    ，是我幫謝天得償還積欠黃清江之債務後取得的，並不是謝
    天得委託我管理的，並不是謝天得借名登記的，我沒有背信
    之犯行。」云云。經查：
（一）上揭犯罪事實，已據證人即告訴人謝天得於本院審理時結
      證指訴綦詳（見本院卷第55至60頁），核與證人李阿溪於
      檢察官偵訊時證述「伊以七十萬元之價格，向被告購買宜
      蘭縣頭城鎮○○段福德坑小段65地號國有林地之承租權，
      並指名移轉登記給兒子李清雲，七十萬元已交給被告收受
      。」之情節（見他字卷第153至154頁）、證人李培瑛於檢
      察事務官詢問時證述「我先生是李建興，他是李美昭的弟
      弟。當初是李美昭向我借用名字，以我的名義租用國有林
      地，實際租用過程及租用幾筆，我都不清楚。」之情節（
      見調偵卷第74頁）、證人陳美均於檢察事務官詢問及本院
      審理時證述「是被告向我借了共三十五萬元，所以在97年
      3月間，將宜蘭縣頭城鎮○○段9地號、宜蘭縣頭城鎮○○
      段港口小段136-1地號、宜蘭縣頭城鎮○○段港口小段138
      地號三筆國有林地承租權轉讓給我，用以抵銷上開欠款。
      我不知道上開三筆國有林地原始承租權人為何人，也不知
      道為何被告可以將國有林地承租權轉讓給我，但被告說這
      些國有林地都是她在管理的。」之情節（見調偵卷第74至
      75頁，本院卷第61至63頁），均相符合。佐以，被告亦已
      供承「伊與謝天得係同居之男女朋友。因為伊向陳美均借
      錢，伊遂於97年3月間將弟弟李建興名下之宜蘭縣頭城鎮
      ○○段9地號、宜蘭縣頭城鎮○○段港口小段136-1地號、
      宜蘭縣頭城鎮○○段港口小段138地號三筆國有林地承租
      權轉讓給陳美均。弟媳李培瑛名下之宜蘭縣頭城鎮○○段
      福德坑小段65地號國有林地之承租權，是伊與李清溪談妥
      交易後，於97年1月間移轉給李清溪指定之李清雲。轉讓
      這四筆國有林地所獲得之一百零五萬元對價，伊均未轉交
      給謝天得。這四筆國有林地是謝天得委託伊維護管理的，
      若承租權登記名義有變動，必須由謝天得自己全權處理。
      」等情在卷（見他字卷第107頁，調偵卷第11、75至76頁
      ，本院卷第13至14、76、80頁）。此外，並有被告所書立
      之確認書及其附表、被告所書立之切結書，李建興所書立
      之切結書及其附表、被告於97年10月25日所書立之信函、
      行政院農業委員會林務局羅東林區管理處98年3月31日羅
      政字第0981210481號函及所附之土地承租資料、國有林地
      出租造林契約書（福德坑小段65地號，承租名義人李清雲
      ）、國有林地出租造林契約書（港口段9地號、港口小段1
      36-1地號、港口小段138地號，承租名義人陳美均）、國
      有林地租賃契約書（福德坑小段65地號，承租名義人李培
      瑛）、國有林地租賃契約書（港口段9地號、港口小段136
      -1地號、港口小段138地號，承租名義人李建興）、被告
      於98年7月20日所書立之信函、國有林地承租轉讓合約書
      、被告與陳美均所簽署之協議書各一件及借據六紙在卷可
      稽，自堪認定屬實。
（二）至於被告雖提出付款予黃清江之支票影本三張、與黃清江
      間所簽立之協議書一紙，辯稱「本案四筆國有林地之承租
      權均是我的，是我幫謝天得償還積欠黃清江之債務後取得
      的，並不是謝天得委託我管理的，並不是謝天得借名登記
      的。」云云，然上情已為證人謝天得所否認，證人謝天得
      並稱「本案四筆國有林地之實際承租權人都是我，一開始
      是登記在黃清江名下，後來黃清江要退出，我就拿二千萬
      元給被告去處理，之後就將上開國有林地之承租權借名登
      記在被告及其親友之名下，並委請被告代為管理。」等語
      甚明（見本院卷第56至58、60頁）。佐以，被告亦先後供
      述「告訴人一開始是委託黃清江處理本案四筆國有林地，
      後來因為告訴人與黃清江有糾紛，租用的國有林地才陸續
      轉到告訴人或告訴人指定之人名下。」（見調偵卷第11頁
      ）、「宜蘭縣頭城鎮○○段福德坑小段65地號、宜蘭縣頭
      城鎮○○段9地號、宜蘭縣頭城鎮○○段港口小段136-1地
      號、宜蘭縣頭城鎮○○段港口小段138地號等四筆國有林
      地是謝天得委託我維護管理的。」（見調偵卷第75至76頁
      ）、「宜蘭縣頭城鎮○○段9地號、宜蘭縣頭城鎮○○段
      港口小段136-1地號、宜蘭縣頭城鎮○○段港口小段138地
      號三筆國有林地實際承租權人是謝天得，只是謝天得委託
      我管理。」（見本院卷第78頁）等情在卷。此外，被告於
      其所書立之確認書及其附表、切結書，暨李建興於其所書
      立之切結書及其附表上（見他字卷第8至13、14、20、22
      頁），復已明確表明「宜蘭縣頭城鎮○○段福德坑小段65
      地號、宜蘭縣頭城鎮○○段9地號（原地號為港澳段港口
      小段136地號）、宜蘭縣頭城鎮○○段港口小段136-1地號
      、宜蘭縣頭城鎮○○段港口小段138地號四筆國有林地之
      實際承租權人均為謝天得，李建興僅是借名登記之名義上
      承租權人，且被告係受謝天得之委託，代為管理上開國有
      林地，若有名義變動之需要，由謝天得全權處理。」之意
      旨。依此，足徵告訴人謝天得之指訴確與實情相符而可採
      信，反之被告所持前揭辯詞則與事實不符，應屬臨訟編纂
      之詞，不足採信。
（三）被告雖另辯稱「本案四筆國有林地承租權之轉讓，事先均
      已得謝天得之同意。」云云，然上情仍為證人謝天得所否
      認，證人謝天得並稱「被告並沒有處分本案四筆國有林地
      承租權之權限。被告也沒有跟我說過要處分上開國有林地
      之承租權，被告是偷偷轉讓承租權的，被告也沒有將轉讓
      承租權所得款項交給我。後來是因為我發現私有地遭被告
      處分，我請律師調查時，才知道公有地的承租權也遭被告
      處分。」等語甚明（見本院卷第57至59頁）。佐以，被告
      於97年10月25日所書立、委由簡炎申律師轉交予告訴人謝
      天得之信函上亦記載「因處理結束山上宮廟事務，向陳美
      均小姐借支新臺幣三十五萬元，並以公有契約書轉讓給陳
      小姐，但謝先生仍可以同樣金額買回該土地。港口段9 地
      號、港口小段1 36-1地號、港口小段138地號」等語（見
      他字卷第26頁），而被告復又供稱「伊與陳美均間之債務
      關係，係伊個人的借貸關係。伊將承租權轉讓給陳美均，
      後來因為謝先生想要回租用之土地，伊才去找陳美均談，
      當時陳美均同意將租用權再轉給告訴人。」等情在卷（見
      他字卷第154至155頁，調偵卷第11頁）。此外，被告於98
      年7月20日所書立予告訴人謝天得之信函內又載明「早上
      見過簡律師，也把二筆已轉讓給他人的轉讓合約及借據憑
      證交給律師代為FAX給您。對您真的很抱歉，也讓您很失
      望，請您原諒我！」等字樣，且附上國有林地承租轉讓合
      約書一紙（宜蘭縣頭城鎮○○段福德坑小段65地號）、借
      據六紙（被告向陳美均借款）（參見他字卷第157至165頁
      ）。又證人陳美均於本院審理時亦證述「被告將宜蘭縣頭
      城鎮○○段9地號、宜蘭縣頭城鎮○○段港口小段136-1地
      號、宜蘭縣頭城鎮○○段港口小段138地號三筆國有林地
      承租權轉讓給我後，曾向我表示她先生謝天得要討回這些
      土地，我就說妳把錢還我，我就會把承租權還給妳，但後
      來被告還是沒有還錢，所以承租權還沒有移轉回去。」等
      情甚明（見本院卷第62至63頁），並提出其與被告於98年
      7月21日所簽署之協議書（內容係被告清償欠款後，陳美
      均願將上開三筆國有林地之承租權轉讓還給被告或其指定
      之人）為證（見本院卷第87頁）。依此，足見被告確係於
      未得委託人謝天得之授權下，即擅自處分本件四筆國有林
      地之承租權，否則被告豈有於事後寫信向告訴人謝天得道
      歉，並向證人陳美均表示告訴人謝天得欲索回承租權之理
      ？從而，堪認告訴人謝天得之指訴確屬實情，被告所持前
      揭辯詞要屬事後卸責諉過之語，絲毫不足採信。
（四）綜上所述，本件事證已臻明確，被告空言否認背信之犯行
      ，要屬飾卸之詞，諉無足取，其背信之犯行均堪予認定，
      均應依法論科。
三、被告李美昭受告訴人謝天得之委託，除提供自己及親友之名
    義供謝天得借名登記國有林地之承租權外，並受謝天得之委
    託代為管理上開國有林地，其並無擅自出售轉讓國有林地承
    租權之權限，豈料被告於管理上開國有林地之際，竟為圖謀
    己利而違反謝天得所委託之管理任務，擅自將國有林地承租
    權出售轉讓予他人，以致損及謝天得之財產利益，故核被告
    事實欄（一）、（二）之所為，均係犯刑法第342條第1項之
    背信罪。被告所犯上開二罪，犯意各別、行為互殊，應予分
    論併罰。爰審酌被告之素行、智識程度；犯罪之動機、目的
    、手段；受託為他人管理其所承租之國有林地時，竟為圖謀
    己利，違背受託之任務，擅自將委託人所有之國有林地承租
    權出售轉讓予他人，以致委託人之財產利益受損，且迄今未
    能與告訴人達成和解，未能賠償告訴人所受之損害；犯後態
    度等一切情狀，就其所犯二罪酌情各量處有期徒刑六月，並
    均諭知如易科罰金，以新臺幣一千元折算一日，且合併定其
    二罪之應執行之刑為有期徒刑十月，如易科罰金，以新臺幣
    一千元折算一日（查被告犯前揭二罪後，刑法第41條先後於
    98年9月1日、99年1月1日修正生效，關於「數罪宣告刑均可
    易科罰金，合併定應執行刑超過有期徒刑六月時，可否易科
    罰金」乙節，依被告行為時及98年9月1日修正生效之刑法第
    41條規定，於數罪併罰之情形，其應執行之刑未逾六月者，
    始能易科罰金；依99年1月1日修正生效之刑法第41條規定，
    於數罪併罰，其應執行之刑逾六月者，亦可易科罰金。是比
    較新舊法之結果，應以99年1月1日修正生效之現行刑法第41
    條規定，較有利於被告，本件自應適用上開規定，併此敘明
    】。
據上論斷，應依刑事訴訟法第299條第1項前段，現行刑法第2條
第1項但書、第342條第1項、第41條第1項前段、第8項、第51 條
第5款，刑法施行法第1條之1，判決如主文。
本案經檢察官陳錦雯到庭執行職務。
中    華    民    國    100    年    3    月    11    日
                  刑事第二庭審判長法  官  林惠玲
                                  法  官  張育彰
                                  法  官  劉家祥
以上正本證明與原本無異。
如不服本判決應於收受本判決後10日內向本院提出上訴書狀，並
應敘述具體理由。若未敘述理由者，應於上訴期間屆滿後20日內
向本院補提理由書狀（均須按他造當事人之人數附繕本）。
                                  書記官  葉書毓
中    華    民    國    100    年    3    月    11    日
附錄本案論罪科刑法條：
中華民國刑法第342條（背信罪）
為他人處理事務，意圖為自己或第三人不法之利益，或損害本人
之利益，而為違背其任務之行為，致生損害於本人之財產或其他
利益者，處5年以下有期徒刑、拘役或科或併科1千元以下罰金。
前項之未遂犯罰之。
中華民國刑法施行法第1條之1（罰金貨幣單位與罰鍰倍數）中華
民國九十四年一月七日刑法修正施行後，刑法分則編所定罰金之
貨幣單位為新臺幣。
九十四年一月七日刑法修正時，刑法分則編未修正之條文定有罰
金者，自九十四年一月七日刑法修正施行後，就其所定數額提高
為三十倍。但七十二年六月二十六日至九十四年一月七日新增或
修正之條文，就其所定數額提高為三倍。